臺灣高等法院民事判決　　　　　　　　　　　　　　九十三年度重上字第三一二號
　　上　訴　人　富邦商業銀行股份有限公司
　　法定代理人　蔡明忠
　　訴訟代理人　賴盛星律師
　　　　　　　　黃冠豪律師
　　　　　　　　鄭惠蓉律師
　　被　上訴人　台新國際商業銀行股份有限公司
　　法定代理人　吳東亮
　　訴訟代理人　鄭洋一律師
　　複　代理人　曾紀穎律師
右當事人間損害賠償事件，上訴人對於中華民國九十三年五月七日臺灣臺北地方法院
九十三年度重訴字第三四三號第一審判決提起上訴，並為訴之追加，本院於九十三年
十二月十四日言詞辯論終結，判決如下：
    主      文
上訴、追加之訴及假執行之聲請均駁回。
第二審訴訟費用由上訴人負擔。
    事實及理由
一、上訴人法定代理人俞政已變更為蔡明忠，其聲明承受訴訟，並提出公司變更登記
    表影本附卷（見本院卷第一六三、一六八頁），核無不合，先予敘明。
二、按「訴狀送達後，原告不得將原訴變更或追加他訴。但有下列各款情形之一者，
    不在此限：…二、請求之基礎事實同一者。」，民事訴訟法第二百五十五條第一
    項第二款定有明文。經查，上訴人於原審九十三年四月十九日言詞辯論期日追加
    民法第一百十三條之請求權基礎，原判決於理由第一項未准許追加，並敘明毋庸
    審酌此項爭點，上訴人上訴後，追加此項請求權，主張被上訴人准許訴外人許淑
    娟僅憑訴外人游義信、游陳賢、游黃素蘭、簡瑞民（下稱游義信等四人）四人身
    分證影本及偽造印章、簽名開戶，開設假帳戶，故上訴人委託被上訴人匯款之契
    約係自始以不能之給付為契約標的而無效等事實，與原訴之請求均以委任匯款契
    約為基礎事實，二訴之原因事實，有其社會事實之共通性及關聯性，而就原請求
    所主張之事實及證據資料，於追加之訴得加以利用，且無害於他造當事人程序權
    之保障（參照最高法院九十一年度台抗字第六四八號裁判），依民事訴訟法第四
    百四十六條第一項前段、第二百五十五條第一項第二款之規定，自應准許。
三、上訴人起訴主張訴外人游義信等四人於八十五年十二月六日於上訴人仁愛分行在
    訴外人富邦綜合證券股份有限公司內所設置之營業所，分別開立活期儲蓄存款帳
    戶（游義信帳號：00000000000─三號，游陳賢帳號：000000
    00000─五號，游黃素蘭帳號：00000000000─七號，簡瑞民帳
    號：00000000000─四號。下稱系爭活儲帳戶），並各自留有印鑑，
    上開帳戶於八十六年五月二十五日遭訴外人許淑娟以游義信等四人存摺在家中遺
    失為由，偽造游義信等四人簽名，假印鑑章之申請書，向上訴人申請補發存摺。
    嗣後許淑娟於八十六年六月三日至被上訴人處以游義信等四人
    開立四人銀行假乙存帳戶。八十六年六月七日至同年月十二日，盜領上訴人處四
    個系爭活儲帳戶內之存款總計新台幣（以下同）一億一千八百十三萬元（以下稱
    系爭款項），並將系爭款項以許淑娟及陳淑賢名義，匯入許淑娟以游義信等四人
    名義在被上訴人儲蓄部開設之假乙存帳戶，嗣又於同年月十八日至被上訴人處換
    成美金三百八十萬元後，匯往香港比利時銀行。九十二年九月二十九日最高法院
    九十二年台上字第一九一四號民事判決確定，游義信等四人得對上訴人主張系爭
    款項之返還，上訴人轉帳匯入被上訴人之系爭款項，為上訴人自有款項，且被上
    訴人處理本件匯款事件有重大過失，茲就請求權分述如下：
  (一)依民法第一百一十三條及第二百四十六條第一項規定，主張契約無效之回復原狀
    請求權。
    金融機關與客戶間之乙種活期存款契約，具有消費寄託之性質（最高法院五十七
    年度台上字第二九六五號判例意旨參照），金融機關與存款戶間，須存款戶有將
    金錢交付金融機關之意思表示，而金融機關則有允為保管之意思表示，兩者達成
    一致，始能成立消費寄託之契約關係。訴外人許淑娟假冒游義信四人名義於被上
    訴人銀行開設假帳戶，游義信等四人並未與被上訴人有消費寄託意思表示之合致
    ，該四帳戶乃虛偽開立，實不存在，則游義信等四人與被上訴人當無從成立消費
    寄託契約之法律關係，在被上訴人處設立帳戶自始無效不存在。被上訴人無從依
    上訴人委任本旨，履行將款項存入實質設立並存在之游義信四人帳戶義務，委任
    匯款契約係以不能之給付為標的，依民法第一百一十三條、第二百四十六條第一
    項規定，委任匯款契約應屬無效，被上訴人應將系爭款項返還上訴人。
  (二)上訴人得依民法第五百四十一條、第四百四十九條規定，終止委任關係請求被上
    訴人返還系爭款項。
    銀行間跨行轉帳匯款，並無實際金錢交付，銀行間透過交互決算，由受託銀行遵
    照匯款銀行之指示，將匯款數額計入受款人帳戶，故銀行間之電匯款，應係「銀
    行對銀行」之委任關係，許淑娟係以伊與陳淑賢名義匯款，縱成立委任契約，與
    原被上訴人間成立之匯款委任關係乃各別存在，各別發生效力。銀行間之轉帳匯
    款委任處理，其前提要件，必須受託銀行先予受款人開立帳戶後，匯款銀行始能
    依據該帳號，指示受託銀行匯入受款人帳戶。被上訴人既係經營銀行法第三條第
    十四款代理收付款項業務，被上訴人負有將款項存入「依規定有效設立帳戶」之
    給付義務。惟被上訴人違反財政部五十九年十月九日（）臺財錢字第１７４２
    ８號函、七十六年十月五日臺財融字第７６０７３３３５０號函規定應確實核對
    開戶人身分，被上訴人自承開戶時游義信等人並未親臨被上訴人櫃檯辦理，竟於
    游義信等四人並未到場，亦未授權之情形下，未核對開戶本人
    淑娟虛偽開立游義信等四人之帳戶，違反相關法令明文規定，難認被上訴人已盡
    徵信之責，應屬處理電匯款受託事務有故意過失。並導致各該存款遭許淑娟盜領
    得手，致上訴人受有損害。游義信等四人既否認在被上訴人銀行開戶，且否認有
    向被上訴人銀行領取上開匯入款項之事實，經最高法院九十二年度臺上字第一九
    一四號判決上訴人應依消費寄託之法律關係付款予游義信等四人，上訴人自得請
    求被上訴人賠償該匯款，及自匯入時起至清償之日止之法定利息。
  (三)上訴人得依民法第一百七十九條規定，主張不當得利返還請求權，請求被上訴人
    返還游義信等四人帳戶內系爭款項：
    兩造間之匯款委任關係，已因上訴人終止而失其效力。是被上訴人雖先有委任關
    係而有受取匯款之法律原因，但被上訴人於經上訴人終止委任後仍拒絕返還匯款
    ，即係其後已無法律上原因，應依民法第一百七十九條後段不當得利之規定，負
    返還責任。系爭款項係上訴人將款項匯往游義信等四人設於被上訴人之帳戶，然
    該等四人帳號自始不存在，即無受領匯款之人，被上訴人自屬無法律上原因受領
    該款項。被上訴人因違約及侵權行為而取得上訴人所匯款項，亦屬受領無法律上
    原因，應返還所受利益予上訴人。上訴人轉帳匯入被上訴人之系爭款項，為上訴
    人自有款項，為上訴人所受損害，同時為被上訴人因上訴人所為給付而受之利益
    。被上訴人就此冒名開戶所致損害，本應由開戶銀行自負損害賠償責任或另向盜
    開戶之許淑娟追償，與上訴人無涉。
  (四)上訴人依民法第五百四十四條規定，請求被上訴人賠償損害。
    兩造間就電匯款成立委任關係，委任事項為被上訴人應將上訴人所匯款項匯入游
    義信等四人合法有效成立消費寄託關係之帳戶，被上訴人處理本件電匯款委任事
    務有故意過失，應依民法第五百四十四條之規定，對委任人即上訴人負賠償之責
    。
  (五)上訴人依民法第二十八條、第一百八十四條及第一百八十八條規定，主張侵權行
    為損害賠償。
  1.被上訴人開戶承辦人員丁娟敏違反相關法令規範，未依
    核開戶者本人身份，任由許淑娟假冒游義信四人名義為開戶行為；因執行職務或
    怠於業務上應盡之注意，所加於上訴人財產權之損害，上訴人所受之損害，自與
    被上訴人之承辦開戶作業人員丁娟敏等人之過失行為有相當因果關係。又銀行與
    銀行間之匯款轉帳作業程序，雖係由客戶同時辦理取款，但該取款、匯款二階段
    乃銀行內部作業流程所進行之方式，就客戶而言，乃為轉帳目的所為之一個整體
    行為，銀行並未交付提款金額予客戶受領，客戶亦未於銀行完成內部提款手續時
    占有提款金額，並未取得提款金錢之所有權。上訴人既未於取款手續完成時交付
    款項予許淑娟，此時上訴人之損害尚未發生，上訴人所受損害，係各該款項匯入
    被上訴人准許許淑娟虛設之偽冒游義信等四人帳戶後發生。故依民法第二十八條
    、第一百八十四條及第一百八十八條規定，被上訴人應就其受雇人及有代表權之
    人，以故意過失開立假帳戶行為不法侵害上訴人財產權利，並係違反保護他人法
    律，致生上訴人匯款損失，負侵權行為賠償責任。
  2.上訴人於九十二年九月五日以後收受該最高法院九十二年度臺上字第一九一四號
    裁定，始知遭許淑娟盜領之款項乃上訴人所受之損害，依最高法院四十六年臺上
    字第三四號、七十二年臺上字第七三八號、七十二年臺上字第一四二八號判例意
    旨，上訴人對被上訴人之侵權行為損害賠償請求權時效，應自上訴人收受前開最
    高法院裁定起算，故本件尚未逾二年時效。
    並聲明(一)原判決廢棄。(二)右開廢棄部分，被上訴人應給付上訴人一億一千八百十
    三萬及自八十六年六月十二日起至清償日止按年息百分之五計算之利息。
    (三)願供擔保請准宣告假執行。
四、被上訴人則以本件係由訴外人許淑娟、陳淑賢委託上訴人仁愛分行辦理匯款，再
    由上訴人仁愛分行委託被上訴人銀行儲蓄部將許淑娟所委託款項匯入游義信等四
    人帳戶，則被上訴人受上訴人委任之事項係依許淑娟委任上訴人而來。（即上訴
    人將許淑娟所委託款項匯入游義信等四人設於被上訴人銀行帳戶部分，乃合於民
    法第五百三十七條規定有不得已之事由使第三人代為處理之情形），茍兩造間成
    立委任關係，則被上訴人與許淑娟間應成立複委任關係，上訴人係委任被上訴人
    將許淑娟所委託款項匯入游義信等四人於被上訴人仁愛分行帳戶，則被上訴人之
    受任義務係形式審核指定匯入之金額、帳號無誤後即予以入其指定之上開帳戶，
    否則規範金融機構間匯款業務之金融資訊系統通匯業務參加單位作業細則，何以
    並未規範解款行有實質審核匯入帳戶之義務。茲分述如下：
  (一)被上訴人於處理委任事務並無過失：
  1.被上訴人處理受任事項係依上訴人指示而為，則受任事項既已履行完畢，被上訴
    人處理委任事務並無過失。且依金融資訊系統通匯業務參加單位作業細則，本件
    匯款方式係屬第一篇、第一章、第一節之第一項所列之入戶電匯：「匯款人為一
    般公司行號、團體或個人，委託匯款行將現金或其存戶內之款項，利用金資系統
    通知解款行，將款項轉入收款人之存款帳戶或放款戶之交易。」，上開作業細則
    並無規範解款行（即被上訴人）有審查受款人帳戶是否真實有效之義務，電匯交
    易首重迅速，為達國際貿易或異地付款一日千金之需求，即受託銀行並無確定「
    實質」或「真正」受款人之義務，僅須根據委託銀行之指示，作書面形式之審查
    後將匯款匯入指定帳戶即可。許淑娟同時填取款單及匯款單之行為，實際上乃屬
    簡易交付之交易型態，係於履行一個法律行為之瞬間同時完成數個法律關係之變
    動，同時發生數個法律效果，而達成「縮短給付」簡速經濟之交易目的，因此許
    淑娟在完成領款手續之際，即已取得系爭款項之所有權，進而上訴人接受許淑娟
    之匯款指示，其所匯之款項在物權變動上係由許淑娟所合意交付自己所有之金錢
    。上訴人在准予許淑娟領款之時點，即為上訴人受有損害之時點（上訴人對許淑
    娟之盜領行為並未善盡善良管理人之注意義務），至於許淑娟後續之匯款行為乃
    其以許淑娟、陳淑賢之名義（並非以游義信等四人之名義）而匯出，乃許淑娟自
    己處理所得款項之行為（至多影響上訴人對許淑娟之追償有效與否），就匯款行
    為本身，乃上訴人在履行對許淑娟等之匯款指示之行為，就此許淑娟既已非對上
    訴人有所侵害，盍能謂被上訴人侵害上訴人之權利？
  2.本件開戶係由訴外人許淑娟帶自稱係游義信等四人偕同台證公司城中分公司之經
    辦人前來辦理，被上訴人之職員見在證券交易營業大廳果有四人在座，便核對台
    證公司所提該四人之開戶資料無誤，且許淑娟亦有出示游義信等人之
    件、印章等，被上訴人之職員形式審查游義信等四人之
    證公司之開戶資料（包括對保資料），因此准予開戶，因被上訴人銀行之櫃檯乃
    均信任台證公司之對保，以簡化開戶流程，但不得以此逕謂被上訴人銀行係於當
    事人未親自到場之情形下即任意准其開戶。許淑娟於開戶時提出游義信等四人之
    宜（至少有隱名代理之適用），游義信等四人就與被上訴人間業已成立之消費寄
    託法律關係，依民法第一百六十九條規定亦應負表見代理之授權人責任，不得謂
    系爭帳戶為無效之帳戶，
  3.退萬步言之，縱認因游義信等四人並無開立系爭帳戶之意，而謂系爭帳戶對游義
    信等四人不生效力，然行為人係為自己訂立契約而冒他人之名，相對人亦願與行
    為人訂立契約，而對其法律效果就歸屬何人在所不問，即姓名不具區別性的意義
    時，該契約對冒名的行為人仍發生效力，意即系爭帳戶之消費寄託關係仍存在於
    被上訴人與訴外人許淑娟之間，從而上訴人所為系爭帳戶自始無效之主張，亦屬
    無由。被上訴人業已依約完成受任事項，則被上訴人與上訴人間之委任關係已因
    委任事務執行完畢而消滅，委任關係既不存在，上訴人自無從行使終止權。
  (二)上訴人不得依民法第一百七十九條規定，請求被上訴人返還游義信等四人帳戶內
    系爭款項：
    被上訴人係基於上訴人之委任，將許淑娟等之匯款，依其匯款通知書之指示匯入
    游義信等四人之帳戶內，該行為既為委任事務之履行，即並非無法律上之原因。
    況實際為法律行為者係許淑娟，故許淑娟與被上訴人成立消費寄託關係，更非無
    法律上原因。不論該帳戶所有人之真實姓名為何，或開戶之人為何人，受有利益
    者乃該帳戶之所有人並非被上訴人。
  (三)上訴人不得依民法第一百八十四條第一項前段規定，請求被上訴人賠償系爭款項
    。
    被上訴人受上訴人委任，將系爭款項匯入游義信等四人之帳戶，係依上訴人指示
    而為，如前所述，縱被上訴人之經辦因信任臺證公司之開戶文件，而未實質辦理
    對保，或有行政上之疏失，然上訴人所受損害與被上訴人並無因果關係存在，故
    被上訴人無損害賠償責任，上訴人未按照財政部、銀行作業規定，竟使許淑娟在
    本人未到場之情形下，由其以偽造之印鑑章換領游義信等四人之存摺，復領取游
    義信等四人帳戶鉅款，從而造成其損害之原因乃許淑娟之不法行為、及上訴人自
    身之重大疏失，與被上訴人無涉。本件自八十六年六月案發後迄今已六年，且上
    訴人於原法院八十八年度重訴字第四九號案件，曾請求法院向被上訴人送達訴訟
    告知狀。足見上訴人至遲於八十八年三月間提出訴訟告知狀即已知悉損害、賠償
    義務人及已知悉其行為之為侵權行為，故上訴人之請求權已罹於時效而消滅。並
    聲明(一)上訴駁回。(二)如受不利判決，願供擔保請准宣告假執行。
五、上訴人主張游義信等四人於八十五年十二月六日，於被上訴人仁愛分行在訴外人
    富邦綜合證券股份有限公司內所設置之營業所，分別設立系爭活儲帳戶，並各自
    留有印鑑。訴外人許淑娟於八十六年五月二十五日未經游義信等四人之同意或授
    權，擅自偽造游義信等四人之簽名，並擅自偽刻游義信等四人之印鑑章，佯稱游
    義信等四人之存摺遺失為由，由許淑娟自任保證人，擅自偽造之「單摺掛失止付
    申請書兼補領書」向上訴人申請掛失補發存摺；而上訴人承辦人員疏未依申辦存
    摺掛失應由本人親自到場辦理並詳細核對印鑑及簽署等規定，竟於游義信等四人
    本人未到場之情形下，逕行准予補發存摺，並上開偽造印鑑章列為存摺上之印鑑
    。許淑娟復擅自以游義信等四人之名義，於被上訴人儲蓄部開立乙種存款帳戶（
    游義信帳號：00000000000000號，游陳賢帳號：0000000
    0000000號，游黃素蘭帳號：00000000000000號，簡瑞民
    帳號：00000000000000號。下稱系爭乙存帳戶）。許淑娟嗣於八
    十六年六月七日至同年月十二日，持上開補發存摺及偽造之印鑑，以游義信等四
    人之名義，擅自提領游義信等四人存放於前開系爭活儲帳戶內之系爭款項，並以
    許淑娟及陳淑賢名義，委請上訴人仁愛分行將之匯入被上訴人儲蓄部游義信等四
    人名義之系爭乙存帳戶；再於同年月十八日，於被上訴人處折換美金三百八十萬
    元後，匯往香港比利時銀行，最高法院判決游義信等四人對於上訴人有消費寄託
    返還請求權，上訴人已依確定判決內容給付游義信等四人，此有存摺類存款取款
    憑條、匯款委託書、匯出匯款單、客戶資料建檔／變更登錄暨印鑑卡存款相關服
    務性業務申請／約定書、往來印鑑暨印鑑卡附卷可稽（見原法院卷第一一至一九
    、七二至八三頁），復為兩造所不爭執，自堪信為真實。
六、上訴人復主張銀行間之轉帳匯款委任處理，其前提要件，必須受託銀行先予受款
    人開立帳戶後，匯款銀行始能依據該帳號，指示受託銀行匯入受款人帳戶。被上
    訴人自承開戶時游義信等人並未親臨被上訴人櫃檯辦理，竟於游義信等四人並未
    到場，亦未授權之情形下，未核對開戶本人
    信等四人之帳戶，違反相關法令明文規定，自有過失，被上訴人職員丁娟敏未審
    核開戶者本人身份，任由許淑娟假冒游義信四人名義為開戶行為；因執行職務或
    怠於業務上應盡之注意，所加於上訴人財產權之損害，上訴人所受之財產權之損
    害，自與被上訴人之承辦開戶作業人員丁娟敏等人之過失行為有相當因果關係，
    該四帳戶乃虛偽開立，實不存在，則游義信等四人與被上訴人銀行當無從成立消
    費寄託契約之法律關係，在被上訴人處設立帳戶自始無效不存在，被上訴人無從
    依上訴人委任本旨，履行將款項存入實質設立並存在之游義信四人帳戶義務，委
    任匯款契約係以不能之給付為標的，被上訴人違背委任義務，上訴人依法終止委
    任關係，但被上訴人於經上訴人終止委任後仍拒絕返還匯款，即係其後已無法律
    上原因，亦應依民法第一百七十九條後段不當得利之規定，負返還系爭款項責任
    。被上訴人則以前詞置辯，經查：
  (一)按金融資訊系統通匯業務參加單位作業細則第一篇第一章第一節第一項入戶電匯
    規定：「匯款人為一般公司行號、團體或個人，委託匯款行將現金或其存戶內之
    款項，利用金資系統通知解款行，將款項轉入收款人之存款帳戶或放款戶之交易
    。」（見原審卷第二三五頁），上開作業細則並無規範解款行（即被上訴人）有
    審查受款人帳戶是否真實有效之義務，況國際電匯首重迅速，以達國際貿易或異
    地付款一日千金之需求，即受託銀行並無確定「實質」或「真正」受款人之義務
    ，而僅須根據委託銀行之指示，作「書面形式」之審查後將匯款給付予「形式」
    資格符合之人即可（最高法院九十一年度臺上字第一五○八號判決參照）。上訴
    人主張被上訴人應實質審查訴外人許淑娟在被上訴人開戶之帳戶，確係屬游義信
    等四人所開立之帳戶云云，自無足採。
  (二)次按匯款人至匯款行將現金或其存戶內之款項，利用金資系統通知解款行，將款
    項轉入收款人之帳戶，此類入戶電匯方式係匯款人委託匯款銀行交付匯款與受款
    人，而經匯款銀行允諾之契約，其性質應屬委任關係（最高法院九十一年度臺上
    字第一五○八號判決參照）。而匯款銀行為執行匯款人之委託事務，再委託解款
    銀行將匯款交予受款人，彼此間成立複委任契約。查，許淑娟於八十六年六月七
    日至同年月十二日，擅自提領游義信等四人系爭款項，再以許淑娟及陳淑賢名義
    ，委請上訴人仁愛分行將之匯入系爭被上訴人乙存帳戶，已於前述。揆諸前揭說
    明，兩造間存有複委任之法律關係。而銀行間跨行轉帳匯款，並無實際金錢交付
    ，銀行間透過交互決算，由受託銀行遵照匯款銀行之指示，將匯款數額計入受款
    人帳戶，而按「動產物權之讓與，非將動產交付，不生效力。但受讓人已占有動
    產者，於讓與合意時，即生效力。」，民法第七百六十一條第一項規定，許淑娟
    同時填取款單及匯款單之行為，實際上乃屬簡易交付之交易型態，係於履行一個
    法律行為之瞬間同時完成數個法律關係之變動，同時發生數個法律效果，而達成
    「縮短給付」簡速經濟之交易目的，因此許淑娟在完成領款手續之際，應認為游
    義信等四人系爭活儲帳戶內之存款，已經許淑娟盜領得手，許淑娟已取得系爭款
    項之所有權，僅因其擬將該款項轉匯至被上訴人銀行，而再交與上訴人委託匯款
    而已。上訴人固抗辯銀行與銀行間之匯款轉帳作業程序，雖係由客戶同時辦理取
    款，但該取款、匯款二階段乃銀行內部作業流程所進行之方式，就客戶而言，乃
    為轉帳目的所為之一個整體行為，銀行並未交付提款金額予客戶受領，客戶亦未
    於銀行完成內部提款手續時占有提款金額，並未取得提款金錢之所有權。上訴人
    既未於取款手續完成時交付款項予許淑娟，此時上訴人之損害尚未發生，上訴人
    所受損害，係各該款項匯入被上訴人准許許淑娟虛設之偽冒游義信等四人帳戶後
    發生云云，惟揆諸上訴人自承許淑娟可提領現金（見本院卷第二九三頁筆錄），
    進而上訴人接受許淑娟之匯款指示，其所匯之款項在物權變動上係由許淑娟以合
    意轉讓簡易交付自己所有之金錢。故上訴人在准予許淑娟領款之時點，損害應即
    已發生，至於許淑娟後續之匯款行為乃伊以許淑娟、陳淑賢之名義（並非以游義
    信等四人之名義）而匯出，乃許淑娟事後處理贓款之處分行為，許淑娟固於被上
    訴人處設立虛偽之游義信等四人帳戶，並將系爭款項匯入上開帳戶，惟按行為人
    係為自己訂立契約而冒他人之名，相對人亦願與行為人訂立契約，而對其法律效
    果就歸屬何人在所不問，即姓名不具區別性的意義時，該契約對冒名的行為人仍
    發生效力（參見大法官王澤鑑著民法總則第四八三頁），是被上訴人主張
    本件系爭帳戶之消費寄託關係仍存在於被上訴人與訴外人許淑娟之間，上開虛偽
    ，係上訴人在履行對許淑娟等之匯款指示之行為，不能謂被上訴人侵害上訴人之
    權利，損害既於上訴人交付款項予許淑娟時已然發生，係上訴人自身之重大疏失
    ，於八十六年五月二十五日同意許淑娟補發存摺後所致之結果，與被上訴人無涉
    ，自與游義信等四人虛偽帳戶之設立無因果關係，上訴人上開抗辯，非有理由，
    無足採信。
  (三)又按財政部五十九年十月九日（）臺財錢字第１７４２８號函、七十六年十月
    五日臺財融字第７６０７３３３５０號函規定應確實核對開戶人身分，被上訴人
    自承開戶時游義信等人並未親臨被上訴人櫃檯辦理，竟於游義信等四人並未到場
    ，亦未授權之情形下，未核對開戶本人
    四人之帳戶，違反相關法令明文規定，難認被上訴人已盡徵信之責，應屬處理電
    匯款受託事務有故意過失。被上訴人雖抗辯本件開戶係由訴外人許淑娟帶自稱係
    游義信等四人偕同台證公司城中分公司之經辦人前來辦理，被上訴人之職員見在
    證券交易營業大廳果有四人在座，便核對台證公司所提該四人之開戶資料無誤，
    且許淑娟亦有出示游義信等人之
    查游義信等四人之
    ，因此准予開戶，因被上訴人銀行之櫃檯乃設於台證公司城中分公司內，因此為
    避免重複對保造成客戶之不便，作業習慣上均信任台證公司之對保，以簡化開戶
    流程，但不得以此逕謂被上訴人銀行係於當事人未親自到場之情形下即任意准其
    開戶云云，查游義信等四人未於開立帳戶時在場，為被上訴人所不爭執，依上開
    規定，被上訴人自不得逕以台證公司所提該四人之開戶資料無誤即准許開戶，所
    辯洵屬無據，惟上訴人所受之損害，係於上訴人在准予許淑娟領款之時點發生，
    如前所述，與被上訴人核准許淑娟開立游義信等四人虛偽帳戶無涉，僅被上訴人
    之行為係違反行政規定，與損害發生尚無因果關係。
  (四)系爭游義信等四人帳戶之消費寄託關係存在於被上訴人與訴外人許淑娟之間，上
    訴人主張系爭帳戶自始無效，依民法第一百一十三條及第二百四十六條第一項規
    定，請求回復原狀，並非有理由，如前所述，被上訴人業已依約完成受任事項，
    且委任事務處理無過失，被上訴人與上訴人間之委任關係已因委任事務執行完畢
    而消滅，委任關係既不存在，從而兩造間之複委任契約亦因此而消滅，上訴人無
    從事後終止委任契約，上訴人主張依民法第五百四十一條、第四百四十九條規定
    ，事後終止委任關係請求被上訴人返還系爭款項，或兩造間就電匯款成立委任關
    係，委任事項為被上訴人銀行應將上訴人所匯款項匯入游義信等四人合法有效成
    立消費寄託關係之帳戶，被上訴人處理本件電匯款委任事務有故意過失，應依民
    法第五百四十四條之規定，對委任人即上訴人負賠償之責云云，於法均有未合。
  (五)按無法律上之原因而受利益，致他人受損害者，應返還其利益；雖有法律上之原
    因，而其後已不存在者，亦同，民法第一百七十九條定有明文。被上訴人基於上
    訴人之委任，將許淑娟等之匯款，依其匯款通知書之指示匯入游義信等四人之帳
    戶內，該行為既為委任事務之履行，即並非無法律上之原因。況實際為法律行為
    者係許淑娟，故許淑娟與被上訴人成立消費寄託關係，更非無法律上原因。不論
    該帳戶所有人之真實姓名為何，或開戶之人為何人，受有利益者乃該帳戶之所有
    人並非被上訴人。上訴人主張依民法第一百七十九條不當得利返還請求權，請求
    被上訴人返還游義信等四人帳戶內系爭款項，尚非有理。
  (六)次按因故意或過失，不法侵害他人之權利者，負損害賠償責任，民法第一百八十
    四條第一項前段定有明文。被上訴人受上訴人委任，將系爭款項匯入游義信等四
    人之帳戶，係依上訴人指示而為，如前所述，縱被上訴人之經辦員因信任臺證公
    司之開戶文件，而未實質辦理對保，或有行政上之疏失，然上訴人所受損害與被
    上訴人前開開戶行為間並無因果關係存在，故被上訴人自毋庸負損害賠償責任，
    上訴人未按照財政部、銀行作業規定，竟使許淑娟在本人未到場之情形下，由其
    以偽造之印鑑章換領游義信等四人之存摺，復領取游義信等四人帳戶鉅款，從而
    造成其損害之原因乃許淑娟之不法行為、及上訴人自身之重大疏失，與被上訴人
    前開開戶行為無涉。上訴人依民法第二十八條、第一百八十四條及第一百八十八
    條規定，主張侵權行為損害賠償，洵屬無據，不應准許。
七、從上所述，上訴人請求（追加民法第一百十三條請求部分亦同）被上訴人應返還
    系爭款項，及自八十六年六月十二日起至清償日止按週年利率百分之五計算之利
    息，為無理由，應予駁回。追加之訴，假執行之聲請，失所附麗，應併予駁回。
    原審（除追加部分外）為上訴人敗訴之判決，並駁回其假執行之聲請，經核於法
    並無不合，上訴意旨仍執陳詞，求予廢棄改判，為無理由，應駁回其上訴。
八、兩造其餘之攻擊或防禦方法，及未經援用之證據，經本院斟酌後，認為均不足以
    影響本判決之結果，自無逐一詳予論駁之必要，併此敘明。
九、據上論結，本件上訴、追加之訴為無理由，依民事訴訟法第四百四十九條第一項
    、第七十八條，判決如主文。
中　　　華　　　民　　　國　　九十三　　年　　十二　　月　　  二十八    日
                                民事第十五庭
                                    審判長法  官  劉　靜　嫻
                                          法  官  陳　昆　煇
                                          法  官  李　錦　美
正本係照原本作成。
如不服本判決，應於收受送達後二十日內向本院提出上訴書狀，其未表明上訴理由者
，應於提出上訴後二十日內向本院補提理由書狀（均須按他造當事人之人數附繕本）
上訴時應提出委任律師或具有律師資格之人之委任狀；委任有律師資格者，另應附具
律師資格證書及釋明委任人與受任人有民事訴訟法第四百六十六條之一第一項但書或
第二項（詳附註）所定關係之釋明文書影本。
中      華      民      國    九十三    年    十二      月    三十一    日
　　　　　　　　　　　　　　　　　　　　　書記官  明　祖　全
附註：
民事訴訟法第四百六十六條之一（第一項、第二項）：
對於第二審判決上訴，上訴人應委任律師為訴訟代理人。但上訴人或其他法定代理人
具有律師資格者，不在此限。
上訴人之配偶、三親等內之血親、二親等內之姻親，或上訴人為法人、中央或地方機
關時，其所屬專任人員具有律師資格並經法院認為適當者，亦得為第三審訴訟代理人
。
